臺灣士林地方法院民事判決
108年度家繼訴字第29號
原      告  徐秋玉  
訴訟代理人  江錫麒律師
            王炳人律師
            柯宏奇律師
被      告  劉芳玲  
訴訟代理人  李柏洋律師
被      告  徐詩涵  
            徐銘懋  
            徐孝霖  
上列當事人間請求分割遺產事件，本院於中華民國111年8月3日
言詞辯論終結，判決如下：
    主  文
被繼承人徐添龍所遺門牌苗栗市○○里○○鄰○○○號房屋應由原告及
被告丙○○、丁○○、甲○○以附表二所示應繼分比例分割為原告及被
告丙○○、丁○○、甲○○分別共有。
被繼承人徐添龍所遺附表一編號一至三十八所示不動產如附表一
「本院准許」欄所示權利範圍由原告單獨取得。
原告其餘之訴駁回。
訴訟費用由被告負擔四分之一，其餘由原告負擔。
    事  實
甲、程序方面
　　原告起訴後，將原聲明列為先位聲明，並追加備位聲明，訴
    請確認被告戊○○（下稱戊○○）與被繼承人徐添龍間就附表一
    編號40至44所示土地及建物贈與契約關係不存在；戊○○應將
    如附表一編號40至44所示土地及建物，於民國105年02月15
    日以贈與為登記原因所為之所有權移轉登記，予以塗銷；被
    繼承人徐添龍所遺如附表一編號39至44所示之不動產，由原
    告與被告丙○○、甲○○、丁○○（丙○○、甲○○、丁○○合稱甲○○等
    3人，甲○○等3人與戊○○合稱為被告）按應繼分比例分割為分
    別共有；被繼承人徐添龍所遺如附表一編號1至38所示之不
    動產，原告應分得特留分比例四分之一（本院卷第279頁）
    。被告對原告所為追加無異議而為本案之言詞辯論，依民事
    訴訟法第255條第2項規定，自應予准許。
乙、實體方面
一、原告主張：被繼承人徐添龍（106年12月24日死亡）生前育
    有兩名子女，即伊及長子徐文得，另收養次子徐健二。長子
    徐文得於88年8月4日死亡，生前與戊○○生有三名子女即甲○○
    等3人，因徐健二已拋棄繼承，故徐添龍之繼承人即伊及甲○○等3人，徐添龍死亡時，遺有附表所示之財產。其中附表一
    編號40至44所示不動產（下稱系爭生前贈與財產）雖於105
    年2月15日以贈與為原因（原因發生日期104年12月27日）移
    轉所有權登記予戊○○，惟徐添龍生前患有陳舊性腦中風，意
    識不清，徐添龍亦無贈與系爭生前贈與財產予媳婦戊○○之必
    要，該贈與契約及所有權讓與之物權行為均欠缺被繼承人之
    意思表示而無效，系爭生前贈與財產仍屬伊及甲○○等3人公
    同共有，登記在被告戊○○名下已有妨礙繼承人公同共有之所
    有權；又，戊○○雖稱徐添龍於105年10月12日經由代筆人陳
    長甫律師書立代筆遺囑（下稱系爭遺囑），將所有如附表一
    編號1至38所示之不動產（下稱系爭遺贈財產），然徐添龍
    於105年10月12日時亦欠缺遺囑能力，系爭遺囑為無效，尚
    不發生遺贈之效力，故徐添龍之遺產仍應以附表所示為據，
    並由伊及甲○○等3人依應繼分比例分配之；倘認系爭遺囑為
    有效，亦已侵害伊特留分，伊得請求分配系爭遺贈財產4分
    之1。爰先位聲明：㈠確認戊○○與被繼承人徐添龍間就系爭生
    前贈與財產之贈與契約關係不存在；㈡戊○○應將系爭生前贈
    與財產於105年02月15日以贈與為登記原因所為之所有權移
    轉登記予以塗銷；㈢被繼承人徐添龍所遺如附表一所示之不
    動產，由原告與甲○○等3人按應繼分比例分割為分別共有。
    另備位聲明：㈠確認戊○○與被繼承人徐添龍間就系爭生前贈
    與財產之贈與契約關係不存在；㈡戊○○應將系爭生前贈與財
    產於105年02月15日以贈與為登記原因所為之所有權移轉登
    記予以塗銷；㈢被繼承人徐添龍所遺如附表一編號39所示不
    動產（下稱系爭鳳形房屋）及系爭生前贈與財產，由原告與
    甲○○等3人與戊○○分割為分別共有；㈣被繼承人徐添龍所遺系
    爭生前贈與財產，原告應分得特留分比例四分之一。
二、被告則以：被繼承人徐添龍生前雖患有陳舊性腦中風，惟不
    影響徐添龍之行為意識，仍有自主能力處分自己名下財產。
    故徐添龍將系爭生前贈與財產贈與戊○○，並預立系爭遺囑遺
    贈系爭遺贈財產予戊○○，確實係基於其本意，均非被繼承人
    徐添龍之遺產。且戊○○於107年3月6日以前即已告知原告系
    爭遺囑存在之事實及其內容記載之要旨，其特留分扣減權至
    109年3月6日即消滅，惟原告遲至110年4月方主張特留分之
    權利，顯已於2年之除斥期間等語等語，資為抗辯。並均答
    辯聲明：原告之訴駁回。
三、查，㈠被繼承人徐添龍於106年12月24日死亡，其繼承人為乙○○、甲○○等3人。㈡陳長甫律師於105年10月12日擔任代筆人
    ，為徐添龍書立系爭遺囑；㈢系爭生前贈與財產於105年2月1
    5日以贈與為原因自徐添龍移轉所有權登記予戊○○；㈣系爭遺
    贈財產已辦理繼承登記為乙○○及甲○○等3人公同共有等情，
    有卷附繼承系統表、戶籍謄本、本院家事庭通知、不動產登
    記謄本及房屋稅籍證明書可憑（苗栗地院卷一第109、111至
    127、129至311、323至333頁），並為兩造所不爭執，堪信
    為真正。
四、本院之判斷：
　　㈠原告雖主張徐添龍104年12月27日將系爭生前贈與財產贈與
      戊○○及105年2月15日移轉系爭生前贈與財產所有權登記予
      戊○○，並105年10月12日立系爭遺囑時，欠缺完全之意思
      能力。然查：
　　⒈原告主張徐添龍曾受腦中風之重大傷害，雖經治療，但出
      現記憶力障礙（memory impairement）之情形，無法憑藉
      其完整記憶力作出正常認知判斷及完整意思表示云云，並
      提出徐添龍台北醫學大學附設醫院96年3月6日至104年8月
      11日病歷、網路文章、失智症治療手冊等件為證（本院10
      9年度重家繼訴第20號〈下稱另案〉卷一第461至519頁、第2
      47、567至570頁、第571至576頁）。惟上開病歷係在「SU
      BJECTIVE（Symptoms)」（主觀症狀）欄位下記載「memor
      y impairement」一詞，並非醫師診斷，況由記憶力障礙
      發展到認知障礙及表意障礙，仍需一定之病程，且病情進
      展程度存有個別差異，自難認徐添龍於前揭時點之認知能
      力及表意能力即有所不足或欠缺。
　　⒉且觀諸戊○○提出其於106年10月26日下午1點29分許與徐添
      龍之2段對話錄音譯文：「（戊○○：什麼東西？）徐添龍
      ：房子啊！（戊○○：房子？）徐添龍：不動產那些。（戊○○：嘿！）徐添龍：萬一我倒下去，吵吵鬧鬧。（戊○○：
      有啊！有過一些來了。沒那麼快倒啦，想到哪兒去。）徐
      添龍：唉，先處理，處理稅金也比較省。（戊○○：好啦。
      那我就最近把苗栗那間房子先過喔？好嗎？）徐添龍：苗
      栗那間。（戊○○：苗栗就一間不是嗎？）徐添龍：那間。
      （戊○○：就民族路251號。）；「徐添龍：...也不少錢，
      值上千萬。（戊○○：好啊，那我就慢慢一年一年的過過來
      啊，好嗎？）徐添龍：好，加減一直過過去，人啊，要吃
      到什麼時候也不知道。（戊○○：喔。）徐添龍：人生無常
      ，萬一有什麼事，徐健二出來爭一下，他登我的兒子，妳
      知道嗎？徐文得又不在了。（戊○○：所以先登過來，到時
      要爭也爭沒有。）徐添龍：不是啊，我們事前處理，現在
      早點辦，稅金也比較省。（戊○○：啊，就你要出面辦，才
      不會後面他們說我自己辦的。）徐添龍：不是啊。我，要
      我簽字時，我再去簽字。（戊○○：好啊，我再叫黃代書快
      點弄一弄。）」（另案卷一第329至331頁），可見徐添龍
      仍可掌握其財產狀況，亦能瞭解養子於其死後得對遺產主
      張權利，並可評估生前處分與死後繼承在稅務安排上之優
      劣，再以上開認知為基礎，明白向戊○○表示要為生前處分
      ，足認徐添龍於106年10月26日時其認知能力及表達能力
      較一般常人均無不足或欠缺，益徵徐添龍於前揭時點之之
      認知能力及表意能力並無不足或欠缺。
　　⒊再據證人陳長甫到庭證稱：「（問：代筆遺囑製作過程？
      ）當天介紹人先到，後來立遺囑人及原告（指戊○○）到場
      ，他們來的時候，立遺囑人拿一疊權狀正本，將近快四十
      張，就表示要將這些不動產給戊○○，我有問他除了不動產
      以外，其他動產及現金要如何處理，立遺囑人也說要一併
      給原告（指戊○○）。」、「（問：有無詢問立遺囑人有無
      其他子女？原告（指戊○○）是否為繼承人？）立遺囑人說
      因為原告（指戊○○）照顧他很久，孫子也還小，所以要將
      這些給原告（指戊○○），我沒有特別問立遺囑人原告（指
      戊○○）是否為繼承人，立遺囑人也沒有說他是否還有其他
      子女，我就依照立遺囑人的意思，將他拿的很多權狀正本
      ，依照權狀正本的內容填載。」、「（問：當時立遺囑人
      狀況？）當時感覺他很正常，他可以自己走路，不需要他
      人攙扶，只是走路比較緩慢，也沒有坐輪椅。」、「（問
      ：事務所代筆件數多寡？是否比照公證人存留檔案？）一
      年大約四、五件。我用複寫紙一式三份，自己存留一份，
      當時那些權狀我印象中沒有影印，我今天有帶事務所留存
      的資料。(庭呈事務所留存之代筆遺囑的複寫本，有當事
      人身分資料，印鑑證明，還有證人及另外兩位證人李宛臻
      、陳美琪的身分證影本)」…「（問：遺囑內容意旨是何人
      說的，再請你書寫？）立遺囑人。」、「（問：寫完後有
      無講解並朗讀給立遺囑人聽？）有，他確認後，沒有錯誤
      ，並經過他的認可。」…「（問：起訴狀的代筆遺囑，及
      被告（指本件原告）所提出的，所謂「一式三份」是否每
      份親自簽名並蓋印？）是的。」（另案卷一第341至349頁
      ），可見預立系爭遺囑過程中，徐添龍意識狀態清楚，並
      得敘明其願將系爭不動產遺贈予戊○○之原因及表明其所有
      財產之分配方法；且遺囑意旨係經遺囑人徐添龍口述，並
      經三位見證人全程參與，而由其中證人陳長甫筆記、宣讀
      、講解，核已符合民法第1194條規定之要件，是原告主張
      徐添龍於成立系爭遺囑時欠缺遺囑能力等語，尚非有據。
　　⒋原告雖質以系爭遺囑之兩名見證人（李宛臻、陳美琪）經
      合法通知均未到場，不能僅憑代筆人陳長甫律師之證言率
      認系爭遺囑之作成完全合法等語。然按證人為不可代替之
      證據方法，如果確係在場聞見待證事實，而其證述又非虛
      偽者，縱令證人與當事人有親屬、親戚或其他利害關係，
      其證言亦非不可採信（最高法院53年台上字第2673號民事
      判例參照）。證人陳長甫為執業律師，代筆系爭遺囑時已
      執業約25年（另案卷一第385頁），每年代筆件數約4至5
      件（另案卷一第345頁），應深諳法律規定、效果及違反
      律師倫理規範應負之責任，且經具結以擔保其證言具真實
      性（另案卷一第353頁），並經本院賦予原告與戊○○相同
      對其詰問之機會，是陳長甫律師之證言，尚堪採信。又，
      法律並無明文規定就代筆遺囑之真偽應以全部見證人之證
      言作為法定證據方法，本院綜合前揭徐添龍之病歷資料、
      戊○○與徐添龍106年10月26日對話內容及陳長甫律師之證
      言，認定徐添龍預立系爭遺囑時認知能力及表達能力均無
      不足或欠缺，業如前述，故系爭遺囑之兩名見證人（李宛
      臻、陳美琪）經本院合法通知雖未到場，亦不因此動搖本
      院前揭已形成之心證。
　　⒌是以，原告主張徐添龍104年12月27日將系爭生前贈與財產
      贈與戊○○及105年2月15日移轉系爭生前贈與財產所有權登
      記予戊○○，並於105年10月12日立系爭遺囑時，欠缺完全
      之意思能力乙節，尚無可採，系爭遺囑當屬有效。則原告
      以系爭遺囑無效為前提所為先位聲明之請求，即無所據，
      為無理由。
　㈡承前所述，系爭生前贈與財產已於徐添龍生前贈與戊○○、徐
    添龍並預立系爭遺囑將系爭遺贈財產遺贈戊○○。惟查：
　　⒈按被繼承人子女之特留分，為其應繼分2分之1，此觀民法
      第1223條第4款規定即明。次按應得特留分之人，如因被
      繼承人所為之遺贈，致其應得之數不足者，得按其不足之
      數由遺贈財產扣減之，復為民法第1225條所明定。查，徐
      添龍所遺之財產除系爭遺贈財產外，另有附表一編號39門
      牌苗栗縣苗栗市鳳形5號房屋（未辦保存登記，下稱鳳形
      房屋）乙情，有卷附財政部北區國稅局遺產稅免稅證明書
      （苗栗地院卷一第25至29頁）為憑，並經兩造合意徐添龍
      遺產價值以國稅局核定價額為準（本院卷一第293頁），
      是以，徐添龍遺產總價值即為651萬6320元，其中系爭遺
      贈財產（651萬1970元）已全數遺贈予戊○○，原告顯因系
      爭遺囑所為遺贈，致其按特留分應得之數不足。依上說明
      ，乙○○在其特留分即應繼財產4分之1之範圍內，自得依民
      法第1225條規定行使扣減權。
　　⒉戊○○雖抗辯其於107年3月6日以前即已告知原告系爭遺囑存
      在之事實及其內容記載之要旨（另案卷一第39至43頁），
      其特留分扣減權至109年3月6日即消滅，惟原告遲至110年
      4月方主張特留分之權利，顯已逾2年之除斥期間等語。按
      關於特留分扣減權之消滅期間，民法就此雖無規定，惟特
      留分權利人行使扣減權，與正當繼承人行使繼承回復請求
      權之法律效果相類似，涉及親屬關係暨繼承權義，為早日
      確定有關扣減之法律關係，以保護交易安全，應類推適用
      民法第1146條第2項規定，即自扣減權人知其特留分被侵
      害之時起2年間不行使而消滅，自繼承開始起逾10年者亦
      同，且無時效中斷或不完成之適用（最高法院81年度台上
      字第1042號、103年度台上字第880號民事判決要旨參照）
      。惟被繼承人預立遺囑所為之遺贈是否侵害繼承人之特留
      分，應以該遺囑有效為前提，無效之遺囑自無侵害特留分
      之問題。則在繼承人爭執遺囑效力之情形，須確定該遺囑
      為有效，並致繼承人之特留分受侵害，該特留分受侵害之
      繼承人始得行使扣減權（最高法院108年度台上字第1706
      號民事判決意旨參照）。查戊○○提起另案確認遺囑真正訴
      訟之緣由即因原告否認系爭遺囑之效力，且原告已就系爭
      遺贈財產辦理繼承登記完畢，可知在另案確認遺囑真正訴
      訟確定以前，原告特留分扣減權之行使期間無從起算，自
      無超過2年除斥期間可言。戊○○抗辯原告行使扣減權已罹
      於法定期間云云，要無可採。
  　⒊末查，兩造合意原告行使扣減權之方法為由原告取得系爭
      不動產各該筆不動產之特留分比例四分之一（本院卷第29
      3頁），是系爭遺囑所為遺贈於上開範圍內即失其效力，
      原告主張其應分得系爭遺贈財產各該筆不動產特留分比例
      四分之一，自屬有據。
  ㈢按民法第1164條所定之遺產分割，係以整個遺產為一體之分
    割，非以遺產中個別之財產分割為對象，其目的在廢止遺產
    全部之公同共有關係，分割方法自應對全部遺產整體為之。
    終止遺產之公同共有關係，應以分割方式為之，將遺產之公
    同共有關係終止改為分別共有關係，性質上亦屬分割遺產方
    法之一。原告雖主張系爭生前贈與財產及系爭鳳形房屋均為
    徐添龍之遺產，惟系爭生前贈與財產已經徐添龍生前贈與戊○○，自非屬徐添龍遺產之範圍，本件遺產（除原告特留分外
    ）之範圍僅餘系爭鳳形房屋。原告及甲○○等3人間就系爭鳳
    形房屋無不分割之協議，亦無法協議分割，原告依民法第11
    64條規定，請求分割遺產，自屬有據，並審酌原告及甲○○等
    3人均同意採將系爭鳳形房屋由原告及甲○○等3人按應繼分比
    例分割為分別共有之分割方案（本院卷第293頁），應屬適
    當。是系爭鳳形房屋採按原告及甲○○等3人應繼分比例為原
    物分配。
五、從而，原告先位聲明訴請㈠確認戊○○與被繼承人徐添龍間就
    系爭生前贈與財產之贈與契約關係不存在；㈡戊○○應將系爭
    生前贈與財產於105年02月15日以贈與為登記原因所為之所
    有權移轉登記予以塗銷；㈢被繼承人徐添龍所遺如附表所示
    之不動產，由原告與甲○○等3人按應繼分比例分割為分別共
    有，均無理由，另其備位訴請被繼承人徐添龍所遺系爭鳳形
    房屋及系爭遺贈財產各筆不動產四分之一，由原告與甲○○等
    3人就系爭鳳形房屋按附表二所示應繼分比例分割為分別共
    有，及系爭遺贈財產特留分比例四分之一由原告取得，為有
    理由，應予准許。逾此部分，則無理由，應予駁回。
六、原告雖聲請將系爭遺囑連同徐添龍生前簽名筆跡再送鑑定，
    以判斷遺囑上徐添龍簽名是否偽造云云，惟查，法院對於系
    爭事項固得委由具特別知識之人或機關鑑定以為裁判之參考
    ，惟鑑定僅為一種調查證據之方法，如法院依其調查證據之
    結果，已得有為裁判之心證時，非必依當事人之聲請委諸鑑
    定人鑑定（最高法院87年度台上字第1424號判決要旨參照）
    ，本件系爭遺囑確係依遺囑人之真意筆記而成，並由遺囑人
    親自簽名蓋章，業經代筆人陳長甫律師到庭證述無誤，是本
    件自無再送鑑定之必要。又原告聲請本院再向三軍總醫院（
    內湖院區）調取被繼承人徐添龍歷年之病歷資料並囑託三軍
    總醫院鑑定徐添龍立遺囑時之意思能力。然徐添龍立遺囑時
    認知能力及表達能力均無不足或欠缺，已如前述，且本件前
    已函請被繼承人徐添龍於雙和醫院接受治療之主治醫師甘宜
    弘醫師鑑定，其回覆內容表示「從106年當事人死亡已事過
    多時，行為能力應以當下病人狀態作為鑑定基準，現留存醫
    療紀錄為104年及之前的門診紀錄等，問診內容僅針對醫療
    所需資訊，記載之記憶力部分因資訊片面且無法充分作為行
    為能力整體之判斷標準」（另案卷二第151頁），而未就原
    告聲請事項實施鑑定，故本院認無再行函查及囑託鑑定之必
    要。此外，本件事證已臻明確，兩造其餘之攻擊或防禦方法
    及所用之證據，經本院斟酌後，認為均不足以影響本判決之
    結果，爰不逐一論列，附此敘明。
七、據上論結，本件原告先位之訴為無理由，備位之訴為一部有
    理由，一部無理由，爰判決如主文。
中　　華　　民　　國　　111 　年　　8 　　月　　30　　日
                  家事庭法  官  許碧惠
以上正本係照原本作成。
如對本判決上訴，應於判決送達後20日內向本院提出上訴狀，若
委任律師提起上訴者，應一併繳納上訴審裁判費，否則本院得不
命補正逕行駁回上訴。
中　　華　　民　　國　　111 　年　　8 　　月　　30　　日
　　　　　　　　　      書記官  劉雅萍
　　　　　　　　　　　　　
附表一：
編號 種類 地號/建號 價值 權利範圍 （A） 本院准許      權利範圍（B＝A×1/4）  1 土地 苗栗市○○段000地號 534,280 2979/200400 2979/801600  2 土地 苗栗市○○段000地號 17,624 2979/200400 2979/801600  3 土地 苗栗市○○段000地號 14,203 2979/200400 2979/801600  4 土地 苗栗市○○段000地號 17,069 2979/200400 2979/801600  5 土地 苗栗市○○段000地號 67,217 2979/200400 2979/801600  6  土地 苗栗市○○段000地號 9,944 2979/200400 2979/801600  7 土地 苗栗市○○段000地號 61,575 2979/20040 2979/801600  8 土地 苗栗市○○段000地號 13,412 2979/200400 2979/801600  9 土地 苗栗市○○段000地號 11,539 2979/200400 2979/801600  10 土地 苗栗市○○段000地號 54,083 2979/200400 2979/801600  11 土地 苗栗市○○段000地號 515,445 2979/200400 2979/801600  12 土地 苗栗市○○段000地號 29,914 2979/200400 2979/801600  13 土地 苗栗市○○段000地號 54,639 2979/200400 2979/801600  14 土地 苗栗市○○段000地號 2,454 2979/200400 2979/801600  15 土地 苗栗市○○段000地號 39,437 2979/200400 2979/801600  16 土地 苗栗市○○段000地號 29,966 2979/20040 2979/801600  17  土地 苗栗市○○段000地號 12,528 2979/200400 2979/801600  18 土地 苗栗市○○段000地號 2,825 2979/200400 2979/801600  19 土地 苗栗市○○段000地號 58,977 2979/200400 2979/801600  20 土地 苗栗市○○段0000地號 6,009 2979/200400 2979/801600  21 土地 苗栗市○○段0000地號 127,042 2979/200400 2979/801600  22 土地 苗栗市○○段0000地號 128,781 2979/200400 2979/801600  23 土地 苗栗市○○段0000地號 96,672 2979/200400 2979/801600  24  土地 苗栗市○○段0000地號 2,341 2979/200400 2979/801600  25 土地 苗栗市○○段0000地號 7,034 2979/200400 2979/801600  26 土地 苗栗市○○段0000地號 680 2979/200400 2979/801600  27 土地 苗栗市○○段0000地號 13,412 2979/200400 2979/801600  28 土地 苗栗市○○段000000地號 21,840 13/50 13/200  29 土地 苗栗市○○段000000地號 368,250 1/3 1/12  30 土地 苗栗市○○段0000地號 67,662 2979/200400 2979/801600  31  土地 苗栗市○○段0000地號 54,161 2979/200400 2979/801600  32 土地 苗栗市○○段0000地號 66,971 2979/200400 2979/801600  33 土地 苗栗市○○段0000地號 53,514 2979/200400 2979/801600  34  土地 苗栗市○○段0000地號 2,390,638 1/4 1/16  35 土地 苗栗市○○段0000地號 29,294 1/8 1/32  36  土地 苗栗市○○段0000地號 1,138,488 1/8 1/32  37 房屋 苗栗市○○路000號地下室 114,700 1/2 1/8  38 房屋 苗栗市○○路000號 277,350 1/2 1/8 


附表二：應繼分比例

繼承人 應繼分比例 乙○○ 2分之1 丙○○ 6分之1 甲○○ 6分之1 丁○○ 6分之1